ACORDAO-COMPLETO-2456051

ACÓRDÃO 5314/2021 ATA 9/2021 - PRIMEIRA CÂMARA

VISTA, relatada e discutida esta tomada de contas especial instaurada pela Caixa Econômica Federal em decorrência de irregularidades relacionadas a contrato de repasse firmado entre a União, por meio do Ministério do Turismo, e o Município de Iguaí/BA e que tinha por objeto a pavimentação de vias no entorno do parque de exposições agropecuárias.
ACORDAM os Ministros do Tribunal de Contas da União, reunidos em sessão da Primeira Câmara, ante as razões expostas pelo relator e com fundamento nos arts. 1º, inciso I; 16, incisos II e III, alíneas "b" e "c" e §3º; 18; 19; 23, incisos II e III; 26; 28, inciso II; e 57 da Lei 8.443/1992, c/c os arts. 214, incisos II e III, alínea "a", e 215 a 217 do Regimento Interno, em:
9.1. acolher as alegações de defesa apresentadas por Murilo Veiga Vieira e julgar suas contas regulares com ressalvas, dando-lhe quitação;
9.2. rejeitar as alegações de defesa apresentadas por Ronaldo Moitinho dos Santos e julgar irregulares suas contas;
9.3. condenar Ronaldo Moitinho dos Santos ao recolhimento ao Tesouro Nacional da quantia de R$ 91.392,16 (noventa e um mil, trezentos e noventa e dois reais e dezesseis centavos) , atualizada monetariamente e acrescida de juros de mora contados de 25/10/2012 até sua efetiva quitação;
9.4. aplicar a Ronaldo Moitinho dos Santos multa de R$ 8.000,00 (oito mil reais) , a ser recolhida ao Tesouro Nacional, com incidência de encargos legais, calculados da data deste acórdão até a data do pagamento, se este for efetuado após o vencimento do prazo abaixo estipulado;
9.5. fixar prazo de 15 (quinze) dias, a contar da notificação, para comprovação, perante o Tribunal, do recolhimento das dívidas acima imputadas;
9.6. autorizar a cobrança judicial das dívidas, caso não atendida a notificação;
9.7. autorizar o pagamento das dívidas em até 36 (trinta e seis) parcelas mensais consecutivas, caso venha a ser solicitado pelo responsável antes do envio do processo para cobrança judicial;
9.8. fixar o vencimento da primeira parcela em 15 (quinze) dias a contar do recebimento da notificação e o das demais a cada 30 (trinta) dias, com incidência dos respectivos encargos legais sobre o valor de cada parcela;
9.9. alertar ao responsável que a inadimplência de qualquer parcela acarretará o vencimento antecipado do saldo devedor; e
9.10. dar ciência deste acórdão à Procuradoria da República no Estado da Bahia, com a informação de que a íntegra do relatório e do voto que o fundamentaram podem ser consultados no endereço eletrônico www.tcu.gov.br/acordaos.

Tomada de contas especial instaurada em razão da não comprovação da boa e regular aplicação dos recursos repassados para pavimentação de vias no entorno do parque de exposições agropecuárias de Iguaí/BA.

Primeira Câmara

Município de Iguaí - BA.

13.1. Ministros presentes: Walton Alencar Rodrigues (Presidente), Benjamin Zymler e Jorge Oliveira (Relator).
13.2. Ministro-Substituto convocado: Marcos Bemquerer Costa.
13.3. Ministros-Substitutos presentes: Augusto Sherman Cavalcanti e Weder de Oliveira.

ACORDAO-COMPLETO-2513458

Acórdão 7316/2022 - Primeira Câmara

JORGE OLIVEIRA

Adoto como relatório a instrução elaborada na Secretaria de Controle Externo de Tomada de Contas Especial (SecexTCE) , acolhida pelos dirigentes daquela unidade técnica e pelo Ministério Público junto ao TCU (MPTCU) :
'INTRODUÇÃO
1. Cuidam os autos de tomada de contas especial instaurada pela Caixa Econômica Federal, em desfavor de Murilo Veiga Vieira (CPF: XXX.746.355-XX) e Ronaldo Moitinho dos Santos (CPF: XXX.859.545-XX) , em razão da não comprovação da regular aplicação dos recursos repassados pela União realizadas por meio do Contrato de Repasse 336.292-32/2010, registro Siafi 746260 (peça 15) firmado entre o Ministério do Turismo e o Município de Iguaí - BA, e que tinha por objeto a pavimentação do entorno do Parque de Exposição Agropecuário (Bairro Dr. Tinho) .
HISTÓRICO
2. Em 18/1/2017, com fundamento na IN/TCU 71/2012, alterada pela IN/TCU 76/2016 e DN/TCU 155/2016, o dirigente da instituição Caixa Econômica Federal autorizou a instauração da tomada de contas especial (peça 1) . O processo foi registrado no sistema e-TCE com o número 1339/2018.
3. O Contrato de Repasse 336.292-32/2010, registro Siafi 746260, foi firmado no valor de R$ 500.000,00, sendo R$ 487.500,00 à conta do concedente e R$ 12.500,00 referentes à contrapartida do convenente. Teve vigência de 25/11/2010 a 30/4/2018, com prazo para apresentação da prestação de contas em 29/6/2018. Os repasses efetivos da União totalizaram R$ 181.462,96 (peça 42) .
4. O fundamento para a instauração da Tomada de Contas Especial, conforme consignado na matriz de responsabilização elaborada pelo tomador de contas, foi a constatação da seguinte irregularidade: 
'O motivo para a instauração da presente Tomada de Contas Especial foi a não execução total do objeto pactuado. O percentual executado pelo Convenente não pode ter sua funcionalidade atestada em virtude de diversas irregularidades encontradas e, portanto, não gerou benefício à população alvo, resultando em dano ao erário decorrente da ausência de funcionalidade do objeto parcialmente executado. Ademais, o Contratado omitiu-se no dever de prestar contas referente à segunda parcela desbloqueada, não sendo possível atestar a sua boa regular aplicação do recurso disponibilizado.'
5. Os responsáveis arrolados na fase interna foram devidamente comunicados e, diante da ausência de justificativas suficientes para elidir a irregularidade e da não devolução dos recursos, instaurou-se a tomada de contas especial.
6. No relatório (peça 47) , o tomador de contas concluiu que o prejuízo importaria no valor original de R$ 181.462,96, imputando-se a responsabilidade a Murilo Veiga Vieira, Prefeito, no período de 1/1/2013 a 31/12/2016, na condição de prefeito sucessor e Ronaldo Moitinho dos Santos, Prefeito, no período de 1/1/2009 a 31/12/2012 e 1/1/2017 a 31/12/2020, na condição de dirigente. 
7. Em 30/1/2020, a Controladoria-Geral da União emitiu o relatório de auditoria (peça 49) , em concordância com o relatório do tomador de contas. O certificado de auditoria e o parecer do dirigente do órgão de controle interno concluíram pela irregularidade das presentes contas (peças 50 e 51) .
8. Em 14/2/2020, o ministro responsável pela área atestou haver tomado conhecimento das conclusões contidas no relatório e certificado de auditoria, bem como do parecer conclusivo do dirigente do órgão de controle interno, manifestando-se pela irregularidade das contas, e determinou o encaminhamento do processo ao Tribunal de Contas da União (peça 52) .
9. Na instrução inicial (peça 55) , analisando-se os documentos nos autos, concluiu-se pela necessidade de realização de citação e audiência para as seguintes irregularidades: 
9.1. Irregularidade 1: ausência de funcionalidade do objeto do contrato de repasse descrito como 'Pavimentação do entorno do Parque de Exposição Agropecuário (Bairro Dr. Tinho) ', por motivo de execução parcial sem aproveitamento útil da parcela executada.
9.1.1. Evidências da irregularidade: documentos técnicos presentes nas peças 1, 2, 12, 13, 15, 23, 26, 27, 32, 33, 34 e 35.
9.1.2. Normas infringidas: Constituição Federal (art. 70, parágrafo único) , Lei 8.443/1992 (art. 8º) , Portaria Interministerial MPDG/MF/CGU 424/2016 (art. 39) e demais normas legais e infralegais disciplinadoras das transferências de recursos federais, bem como Cláusula Terceira, item 3.2, alíneas 1A1, 1E1 e 1S1 do Contrato de Repasse 336.292-32/2010, registro Siafi 746260.
9.2. Débitos relacionados aos responsáveis Ronaldo Moitinho dos Santos (CPF: XXX.859.545-XX) e Murilo Veiga Vieira (CPF: XXX.746.355-XX) :
	Data de ocorrência
	Valor histórico (R$) 
	Identificador da parcela

	9/8/2012
	90.070,80
	D1

	25/10/2012
	91.392,16
	D2

9.2.1. Cofre credor: Tesouro Nacional.
9.2.2. Responsável: Ronaldo Moitinho dos Santos (CPF: XXX.859.545-XX) .
9.2.2.1. Conduta: deixar de tomar as providências necessárias à conclusão de obra ou dos serviços pactuados objeto do Contrato de Repasse 336.292-32/2010, registro Siafi 746260, restando imprestável a parcela executada, seja por ter ficado a obra inacabada, seja porque os serviços executados não foram suficientes para obter o atingimento dos objetivos acordados.
9.2.2.2. Nexo de causalidade: A ausência das providências necessárias à conclusão de obra ou dos serviços pactuados objeto do instrumento em questão resultou na impossibilidade de aproveitamento da parcela executada, e, consequentemente, em prejuízo ao erário correspondente ao valor integral repassado.
9.2.2.3. Culpabilidade: é razoável supor que o responsável tinha consciência da ilicitude de sua conduta; era exigível conduta diversa da praticada, qual seja tomar todas as providências necessárias à continuidade da execução do objeto do instrumento. 
9.2.3. Responsável: Murilo Veiga Vieira (CPF: XXX.746.355-XX) .
9.2.3.1. Conduta: não dar continuidade e não concluir o objeto do Contrato de Repasse 336.292-32/2010, registro Siafi 746260, sem comprovação de aproveitamento útil da parcela executada.
9.2.3.2. Nexo de causalidade: A ausência das providências necessárias à conclusão de obra ou dos serviços pactuados objeto do instrumento em questão resultou na impossibilidade de aproveitamento da parcela executada, e, consequentemente, em prejuízo ao erário correspondente ao valor integral repassado.
9.2.3.3. Culpabilidade: não há excludentes de ilicitude, de culpabilidade e de punibilidade; é razoável supor que o responsável tinha consciência da ilicitude de sua conduta; era exigível conduta diversa da praticada, qual seja tomar todas as providências necessárias à continuidade da execução do objeto do instrumento. 
10. Encaminhamento: citação.
10.1. Irregularidade 2: não comprovação da boa e regular aplicação dos recursos federais, em face da omissão no dever de prestar contas, ante a falta de apresentação da prestação de contas referente à segunda parcela desbloqueada pela Caixa no valor de R$ 93.735,55 (sendo R$ 91.392,16 da União) , no âmbito do Contrato de Repasse 336.292-32/2010, registro Siafi 746260, cujo prazo encerrou-se em 29/6/2018.
10.1.1. Evidências da irregularidade: documentos técnicos presentes nas peças 1, 2, 12, 13, 15 e 33.
10.1.2. Normas infringidas: art. 37, caput, c/c o art. 70, parágrafo único, da Constituição da República Federativa do Brasil; art. 93, do Decreto-lei 200/1967; art. 66, do Decreto 93.872/1986; Contrato de Repasse 336.292-32/2010, registro Siafi 746260.
10.2. Débito relacionado aos responsáveis Ronaldo Moitinho dos Santos (CPF: XXX.859.545-XX) e Murilo Veiga Vieira (CPF: XXX.746.355-XX) :
	Data de ocorrência
	Valor histórico (R$) 
	Identificador da parcela

	25/10/2012
	91.392,16
	D2

10.2.1. Cofre credor: Tesouro Nacional.
10.2.2. Responsável: Ronaldo Moitinho dos Santos (CPF: XXX.859.545-XX) .
10.2.2.1. Conduta: não demonstrar a boa e regular aplicação dos recursos federais recebidos ante a falta de apresentação da prestação de contas referente à segunda parcela desbloqueada pela Caixa no valor de R$ 93.735,55 (sendo R$ 91.392,16 da União) , no âmbito do Contrato de Repasse 336.292-32/2010, registro Siafi 746260, cujo prazo encerrou-se em 29/6/2018.
10.2.2.2. Nexo de causalidade: a conduta descrita impediu o estabelecimento do nexo causal entre as possíveis despesas efetuadas com os recursos recebidos, no período de 25/11/2010 a 30/4/2018, referente à segunda parcela desbloqueada pela Caixa no valor de R$ 93.735,55 (sendo R$ 91.392,16 da União) , no âmbito do Contrato de Repasse 336.292-32/2010, registro Siafi 746260, cujo prazo encerrou-se em 29/6/2018.
10.2.2.3. Culpabilidade: não há excludentes de ilicitude, de culpabilidade e de punibilidade; é razoável supor que o responsável tinha consciência da ilicitude de sua conduta; era exigível conduta diversa da praticada, qual seja desincumbir-se do seu dever por meio da apresentação da prestação de contas no prazo e forma devidos. 
10.2.3. Responsável: Murilo Veiga Vieira (CPF: XXX.746.355-XX) .
10.2.3.1. Conduta: não demonstrar a boa e regular aplicação dos recursos federais recebidos ante a falta de apresentação da prestação de contas referente à segunda parcela desbloqueada pela Caixa no valor de R$ 93.735,55 (sendo R$ 91.392,16 da União) , no âmbito do Contrato de Repasse 336.292-32/2010, registro Siafi 746260, que poderia ter sido prestada no período de gestão do responsável, entre 1/1/2013 a 31/12/2016, cujo prazo encerrou-se em 29/6/2018.
10.2.3.2. Nexo de causalidade: a conduta descrita impediu o estabelecimento do nexo causal entre as possíveis despesas efetuadas com os recursos recebidos, no âmbito do instrumento em questão, no período de 25/11/2010 a 30/4/2018.
10.2.3.3. Culpabilidade: não há excludentes de ilicitude, de culpabilidade e de punibilidade; é razoável supor que o responsável tinha consciência da ilicitude de sua conduta; era exigível conduta diversa da praticada, qual seja desincumbir-se do seu dever por meio da apresentação da prestação de contas no prazo e forma devidos. 
11. Encaminhamento: citação.
11.1. Irregularidade 3: descumprimento do prazo estipulado para prestação de contas dos recursos federais transferidos à conta do Contrato de Repasse 336.292-32/2010, registro Siafi 746260, referente à segunda parcela desbloqueada pela Caixa no valor de R$ 93.735,55 (sendo R$ 91.392,16 da União) , no âmbito do Contrato de Repasse 336.292-32/2010, registro Siafi 746260, cujo prazo final encerrou-se em 29/6/2018.
11.1.1. Evidências da irregularidade: documentos técnicos presentes nas peças 1, 2, 3, 12, 13 e 15.
11.1.2. Normas infringidas: art. 37, caput, c/c o art. 70, parágrafo único, da Constituição da República Federativa do Brasil; art. 93, do Decreto-lei 200/1967; art. 66, do Decreto 93.872/1986; art. 56 da Portaria Interministerial MPOG/MF/CGU 127, de 29/5/2008; Contrato de Repasse 336.292-32/2010, registro Siafi 746260, cláusulas primeira e terceira, item 3.2, letra 1e1, cláusula décima segunda.
11.1.3. Responsável: Ronaldo Moitinho dos Santos (CPF: XXX.859.545-XX) .
11.1.3.1. Conduta: descumprir o prazo estipulado para prestação de contas dos recursos federais recebidos à conta do Contrato de Repasse 336.292-32/2010, registro Siafi 746260, referente à segunda parcela desbloqueada pela Caixa no valor de R$ 93.735,55 (sendo R$ 91.392,16 da União) , no âmbito do Contrato de Repasse 336.292-32/2010, registro Siafi 746260, cujo prazo encerrou-se em 29/6/2018.
11.1.3.2. Nexo de causalidade: a conduta descrita impediu o estabelecimento do nexo causal entre as possíveis despesas efetuadas com os recursos recebidos, no período de 25/11/2010 a 30/4/2018, no âmbito do Contrato de Repasse 336.292-32/2010, registro Siafi 746260, referente à segunda parcela desbloqueada pela Caixa no valor de R$ 93.735,55 (sendo R$ 91.392,16 da União) , no âmbito do Contrato de Repasse 336.292-32/2010, registro Siafi 746260, cujo prazo encerrou-se em 29/6/2018.
11.1.3.3. Culpabilidade: não há excludentes de ilicitude, de culpabilidade e de punibilidade; é razoável supor que o responsável tinha consciência da ilicitude de sua conduta; era exigível conduta diversa da praticada, qual seja, desincumbir-se do seu dever por meio da apresentação da prestação de contas no prazo e forma devidos. 
11.1.4. Responsável: Murilo Veiga Vieira (CPF: XXX.746.355-XX) .
11.1.4.1. Conduta: descumprir o prazo estipulado para prestação de contas dos recursos federais recebidos à conta do Contrato de Repasse 336.292-32/2010, registro Siafi 746260, referente à segunda parcela desbloqueada pela Caixa no valor de R$ 93.735,55 (sendo R$ 91.392,16 da União) , no âmbito do Contrato de Repasse 336.292-32/2010, registro Siafi 746260, cujo prazo encerrou-se em 29/6/2018, e a vigência, portanto, abrangeu a gestão do responsável no período de 1/1/2013 a 31/12/2016.
11.1.4.2. Nexo de causalidade: a conduta descrita impediu o estabelecimento do nexo causal entre as possíveis despesas efetuadas com os recursos recebidos, no período de 25/11/2010 a 30/4/2018, no âmbito do Contrato de Repasse 336.292-32/2010, registro Siafi 746260, referente à segunda parcela desbloqueada pela Caixa no valor de R$ 93.735,55 (sendo R$ 91.392,16 da União) , no âmbito do Contrato de Repasse 336.292-32/2010, registro Siafi 746260, cujo prazo encerrou-se em 29/6/2018, e a vigência, portanto, abrangeu a gestão do responsável no período de 1/1/2013 a 31/12/2016.
11.1.4.3. Culpabilidade: não há excludentes de ilicitude, de culpabilidade e de punibilidade; é razoável supor que o responsável tinha consciência da ilicitude de sua conduta; era exigível conduta diversa da praticada, qual seja, desincumbir-se do seu dever por meio da apresentação da prestação de contas no prazo e forma devidos. 
12. Encaminhamento: audiência.
13. Em cumprimento ao pronunciamento da unidade (peça 57) , foram efetuadas citações e audiência dos responsáveis, nos moldes adiante:
a) Murilo Veiga Vieira - promovida a citação e audiência do responsável, conforme delineado adiante:
	Comunicação: Ofício 26191/2020 - Seproc (peça 64) 
Data da Expedição: 10/6/2020
Data da Ciência: não houve (Mudou-se) (peça 85) 
Observação: Ofício enviado para o endereço do responsável, conforme pesquisa na base de dados no sistema da Receita Federal, custodiada pelo TCU.
	
	Comunicação: Ofício 26192/2020 - Seproc (peça 62) 
Data da Expedição: 10/6/2020
Data da Ciência: 26/6/2020 (peça 71) 
Observação: Ofício enviado para o endereço do responsável, conforme pesquisa na base de dados no sistema do Renach, custodiada pelo TCU.
Fim do prazo para a defesa: 11/7/2020
	
b) Ronaldo Moitinho dos Santos - promovida a citação e audiência do responsável, conforme delineado adiante:
	Comunicação: Ofício 26188/2020 - Seproc (peça 63) 
Data da Expedição: 10/6/2020
Data da Ciência: não houve (Número inexistente) (peça 74) 
Observação: Ofício enviado para o endereço do responsável, conforme pesquisa na base de dados no sistema da Receita Federal, custodiada pelo TCU.
	
	Comunicação: Ofício 26189/2020 - Seproc (peça 61) 
Data da Expedição: 10/6/2020
Data da Ciência: não houve (Número inexistente) (peça 75) 
Observação: Ofício enviado para o endereço do responsável, conforme pesquisa na base de dados no sistema do Renach, custodiada pelo TCU.
	
	Comunicação: Ofício 27373/2020 - Seproc (peça 65) 
Data da Expedição: 10/6/2020
Data da Ciência: 16/6/2020 (peça 66) 
Observação: Ofício enviado para o endereço do responsável, conforme pesquisa na base de dados nos sistemas corporativos do TCU, custodiada pelo TCU.
Prorrogações de prazo:
	Documento
	Nova data limite

	Termo (peça 70) 
	16/7/2020

	Termo (peça 83) 
	15/8/2020

Fim do prazo para a defesa: 15/8/2020
	
14. Conforme Despacho de Conclusão das Comunicações Processuais (peça 90) , as providências inerentes às comunicações processuais foram concluídas. 
15. Transcorrido o prazo regimental, os responsáveis Murilo Veiga Vieira e Ronaldo Moitinho dos Santos apresentaram alegações de defesa que serão analisadas na seção 'Exame Técnico'.
ANÁLISE DOS PRESSUPOSTOS DE PROCEDIBILIDADE DA IN/TCU 71/2012
Avaliação de Viabilidade do Exercício do Contraditório e Ampla Defesa
16. Verifica-se que não houve o transcurso de mais de dez anos desde o fato gerador sem que tenha havido a notificação dos responsáveis pela autoridade administrativa federal competente (art. 6º, inciso II, c/c art. 19 da IN/TCU 71/2012, modificada pela IN/TCU 76/2016) , uma vez que o fato gerador da irregularidade sancionada ocorreu em 25/10/2012, e os responsáveis foram notificados sobre as irregularidades pela autoridade administrativa competente conforme abaixo:
16.1. Murilo Veiga Vieira, por meio do ofício acostado à peça 10, recebido em 26/2/2015, conforme AR (peça 11) .
16.2. Ronaldo Moitinho dos Santos, por meio do ofício acostado à peça 8, recebido em 16/2/2017, conforme AR (peça 9) .
Valor de Constituição da TCE 
17. Verifica-se, ainda, que o valor atualizado do débito apurado (sem juros) em 1/1/2017 é de R$ 246.586,03, portanto superior ao limite mínimo de R$ 100.000,00, na forma estabelecida conforme os arts. 6º, inciso I, e 19 da IN/TCU 71/2012, modificada pela IN/TCU 76/2016. 
OUTROS PROCESSOS/DÉBITOS NOS SISTEMAS DO TCU COM OS MESMOS RESPONSÁVEIS
18. Informa-se que foi encontrado processo no Tribunal com os mesmos responsáveis:
	Responsável
	Processos

	Murilo Veiga Vieira
	Processo 033.328/2019-6 [TCE, aberto]
Processo 011.524/2020-0 [TCE, aberto]

	Ronaldo Moitinho dos Santos
	Processo 033.328/2019-6 [TCE, aberto]
Processo 011.524/2020-0 [TCE, aberto]
Processo 035.342/2017-0 [TCE, aberto]
Processo 009.858/2015-6 [CBEX, encerrado]
Processo 038.871/2012-2 [REPR, encerrado]
Processo 008.015/2015-5 [TCE, aberto]

19. A tomada de contas especial está, assim, devidamente constituída e em condição de ser instruída.
EXAME TÉCNICO
Da defesa do responsável Ronaldo Moitinho dos Santos, prefeito do Município de Iguaí/BA, nos quadriênios 2009-2012 e 2017-2020. 
19.1. Argumentos (peça 86, p. 2) : O responsável alega que não pode ser responsabilizado pela ausência de funcionalidade da obra, devendo incidir o princípio da proporcionalidade, visto que efetivamente durante a gestão 2009-2012 houve a execução de 37,22% do empreendimento, não tendo ocorrido nenhuma execução no seu segundo mandato 2017-2020, tendo em vista a ausência de documentação na prefeitura e impossibilidade material de dar seguimento ao convênio (peça 86, p. 2-3) . 
19.2. Alega que ao contrário da vistoria efetuada pela Caixa Econômica Federal a obra é funcional, pois as ruas foram pavimentadas, realizando-se o calçamento, podendo a população usufruir de forma integral os benefícios advindos do contrato de repasse (peça 86, p. 5) .
19.3. Alega que no tocante aos 16 (dezesseis) meses de vigência no seu mandato atual (2017-2020) , não pôde executar o objeto do contrato de repasse, pois o 'setor de convênios da prefeitura foi dilapidado pelo ex-gestor, tendo destruído todos os documentos dos convênios, assim como os contratos firmados pelo município, impossibilitando a continuidade da obra' (peça 86, p. 9) .
19.4. Alega a impossibilidade material de prestar contas dos valores recebidos, posto que o antecessor, ao encerrar o seu mandato em 31/12/2016, 'esvaziou todos os setores da prefeitura, inexistindo nenhum documento no setor de convênio e contratos' (peça 86, p. 10) .
19.5. Alega que, além de boletim de ocorrência, protocolou representação junto ao Ministério Público do Estado da Bahia informando o extravio dos documentos pela gestão anterior, pedindo providências de responsabilização do mesmo (peça 86, p. 11) .
19.6. Ao final a defesa requisita nova vistoria para verificar a funcionalidade da obra executada, bem como pede o arquivamento da tomada de contas especial no tocante a sua pessoa, especialmente nos termos da súmula 230 do Tribunal de Contas da União (peça 86, p. 14) .
Análise dos argumentos do responsável Ronaldo Moitinho dos Santos, prefeito do Município de Iguaí/BA, nos quadriênios 2009-2012 e 2017-2020. 
Sobre a regra da proporcionalidade
19.7. Em tese, quando a vigência do termo de ajuste de transferência de recursos se estende pela gestão de indivíduos distintos, a responsabilidade pela apresentação da prestação de contas é do último deles (último sucessor) . Entretanto, à responsabilidade pela execução/comprovação da aplicação dos recursos é individual e fica adstrita ao período de gestão de cada um deles. 
19.8. Todavia, a jurisprudência desta Corte entende que a inércia do gestor sucessor em adotar as medidas administrativas a fim de concluir a execução de convênio iniciado na gestão anterior compromete o atingimento dos objetivos pactuados, configurando o desperdício de todo o recurso repassado, e não somente de parcela por ele gerida, razão pela qual deve responder pela integralidade do débito (Acórdão 885/2018-TCU-Segunda Câmara) .
19.9. Ademais, de acordo com o Parecer Circunstanciado - TCE da Caixa (peça 1) , os recursos foram geridos no exercício de 2012, na gestão do prefeito Ronaldo Moitinho dos Santos (quadriênio 2009-2012) , e também a obrigação de prestar contas venceu no exercício de 2018 (em 29/6/2018) , ou seja, no segundo ano de seu mandato relativo ao quadriênio 2017-2020.
19.10. Além disso, o débito é exatamente a soma das parcelas desbloqueadas pela Caixa na administração 2009-2012 do primeiro mandato do Sr. Ronaldo Moitinho dos Santos, conforme quadro de débito abaixo:
	Data de ocorrência
	Valor histórico (R$) 

	9/8/2012
	90.070,80

	25/10/2012
	91.392,16

19.11. Portanto, a regra da proporcionalidade não se aplica ao caso do defendente, sobretudo porque os recursos que compõem o débito foram movimentados durante sua gestão.
Sobre a ausência de funcionalidade do objeto do Contrato de Repasse 336.292-32/2010 (Irregularidade 1) .
19.12. A defesa alega que a obra é funcional, pois as ruas foram pavimentadas, realizando-se o calçamento, podendo a população usufruir de forma integral os benefícios advindos do contrato de repasse (peça 86, p. 5) .
19.13. Segundo o Laudo de Análise Técnica de Engenharia (OGU) , as obras compreendiam serviços nas Ruas José Rocha, Manoel Isidoro, Alvina Matos e a Travessa Isaura Rocha (peça 13, p. 6) , totalizando 1.795,06m de meios fios e 5.488,78m² de pavimentação (peça 13, p. 3) . 
19.14. No Relatório de Acompanhamento de Engenharia-RAE, de 16/7/2012 (peça 31) , encontram-se cadastradas a Avenida Leonel Rocha Matos e a Rua José Rocha Santos (peça 31, p. 3) . Já o Relatório de Acompanhamento de Engenharia-RAE, de 24/9/2012, indica a Rua José Rocha dos Santos, Travessa José Rocha dos Santos, Rua Isaias Rocha Matos, e Travessa Isaú Rocha Matos (peça 32, p. 4) .
19.15. Conforme o PA/GIGOV 038/2017 (peça 2) , em 16/1/2017 a Caixa realizou vistoria às obras com a finalidade de avaliar a possibilidade de ateste parcial de funcionalidade, tendo constatado:
a) A pavimentação das Ruas Isaias Rocha Matos e José Rocha dos Santos e da Avenida Leonel Rocha Matos;
b) Parcialmente a pavimentação das Ruas Manoel Isidoro dos Santos e da Travessa Isaú Rocha Matos;
c) Não foram pavimentadas as Ruas Matos Santos e Adalberto Heliodoro Figueiredo.
19.16. Foi atestado, ainda, que as obras realizadas encontravam-se com problemas, como pavimento deteriorado, com ausência de calçadas, as construídas se encontravam deterioradas, ausência de rejunte na pavimentação, falta de suporte de subleito (afundamento da pavimentação) e não atendimento das normas de acessibilidade (peça 2, p. 2) .
19.17. Em razão das observações acima, a Caixa considerou que as obras não garantiram a funcionalidade, mesmo parcial, dos serviços executados (peça 2, p. 2) .
19.18. No entanto, há alguns reparos a fazer nas constatações da Caixa. Basta navegar pela internet, por meio da ferramenta 'Google Maps', pelas ruas da cidade de Iguaí/BA, para verificar que a realidade retratada pela Caixa em 2017 não é a mesma em 2019. 
19.19. A Caixa registra que não houve atendimentos às normas de acessibilidade. Nos autos não há projeto para definição dos pontos onde deveriam ter sido construídas as rampas de acessibilidade. No entanto, por meio de fotos no 'Google Maps', de 2019, verifica-se que a Rua Isaias Rocha Matos foi pavimentada com paralelepípedos aparentando boas condições de trafegabilidade na pista de rolamento e com o passeio indicando a existência de rampa de acessibilidade, o que contradiz a narrativa da Caixa (peça 91) .
19.20. Nota-se, também, nas fotos do 'Google Maps', que as ruas envolvidas no contrato de repasse localizam-se em bairro predominantemente residencial, observando-se flagrantes de pequenas obras [possivelmente reformas] com materiais de construção preparadas sobre os passeios, os meios fios, as sarjetas e até sobre as próprias ruas, o que altera as condições construtivas desses locais (peça 91) . Ao longo do tempo, essas pequenas obras, principalmente quando as ruas são usadas na confecção de argamassas (cimento, areia, cal, brita, etc.) , costumam alterar [impermeabilizar] os espaços entre os paralelepípedos e, assim, prejudicar a infiltração e/ou o escoamento das águas pluviais.
19.21. Pode-se observar, ainda, pelas fotos, que os passeios são irregulares, não por falhas técnicas na execução, mas sim em razão da própria arquitetura urbanística adotada sem padrão predefinido [sem observância de afastamento das fachadas, largura de passeios, etc.]. Verifica-se, por exemplo, que moradores construíram suas residências sem o afastamento suficiente das fachadas, de modo que os passeios foram construídos com medidas despadronizadas e com grandes ressaltos [degraus], o que inviabiliza as normas de acessibilidade nesses locais. Além disso, percebe-se a construção de rampas de acesso a garagem que invadiram os passeios sobrepondo até mesmo os paralelepípedos das ruas (peça 91, p. 6) .
19.22. A Caixa afirmou em seu relatório que as Ruas Alvinas Matos Santos e Adalberto Heliodoro Figueiredo não estavam pavimentadas. Entretanto, a informação não causa surpresa visto que seriam/foram várias ruas que receberiam/receberam pavimento com os recursos federais, ao passo que não houve o desbloqueio da totalidade dos recursos, sendo óbvio que nem todos os logradouros deveriam estar pavimentados. Não obstante, como mera atualização das informações da Caixa, as fotos do 'Google Maps'/2019 mostram que tais ruas encontram-se pavimentadas com paralelepípedos e boas condições de uso (peça 91, p. 6 e 7) . Nesse caso, a constatação virtual - via 'Google Maps' - se coaduna com os argumentos de defesa de ambos os responsáveis, os quais afirmam, peremptoriamente, que as obras relativas ao Contrato de Repasse 336.292-32/2010 foram executadas e atendendo a população local.
19.23. Vale lembrar que a inspeção de ateste de funcionalidade da Caixa foi realizada em 16/1/2017. É natural que em decorrência do uso/desgaste constante ao longo de aproximadamente 5 anos [obras realizadas em 2012 - inspeção em 2017] se encontrem alguns problemas nos pavimentos das ruas, como afundamento em pontos das pistas de rolamento. 
19.24. Ademais, não há meios, depois do tempo de uso, definir se os problemas decorreram de serviços com baixa qualidade, do uso normal, e/ou da falta de manutenção, de conservação, ou até da falta de padronização urbanística local, visto que moradores podem ter alterado as condições de passeios, meios fios, sarjetas e até da superfície de rolamento das ruas em função de obras realizadas nesses locais.
20. Segundo a planilha orçamentária da empresa Panamá Projetos e Construções Ltda., encarregada das obras, os serviços correspondiam a 5.951,20m² de pavimentação, 2.846,73m² de passeios e 1.897,72m de meios-fios. Não há informações, nos autos [não informado pela Caixa], sobre as dimensões de cada rua (largura e comprimento) , medidas que seriam úteis para estabelecer os quantitativos de aproveitabilidade da parcela executada. 
21. Também, no relatório de constatação funcionalidade a Caixa não deixou pistas sobre os pontos iniciais e finais das obras em cada rua (coordenadas geográficas) que poderiam auxiliar nas medições virtuais. Nomes de ruas citadas pela Caixa não conferem exatamente com os nomes constantes na ferramenta 'Google Maps'. Além disso, o que é lamentável por se tratar de obras de engenharia civil em que a verificação de quantitativos requer a elaboração de cálculos, não consta dos autos projetos, ou plantas, nem mesmo as medidas de cada rua, o que impossibilita comparações reais e virtuais dos quantitativos executados.
21.1. Portanto, consideramos improvável que se encontre a verdade real dos fatos a partir da tentativa de se calcular o débito com base nos valores das parcelas com funcionalidade apurados pela Caixa. O que se vê, navegando pelo 'Google Maps', com satisfatória precisão, contrariando todos os registros dos autos, é que as ruas mencionadas pela Caixa, sem exceção, encontram-se pavimentadas com paralelepípedos, ou seja, com o mesmo material/pavimento indicado na planilha orçamentária da empresa contratada, Panamá Projeto e Construções Ltda. (peça 26) , de modo que há consonância entre o afirmado nas alegações de defesa, de que o objeto foi executado, e a verificação visual realizada com o auxílio da plataforma 'Google'.
21.2. Devemos lembrar que não se pode exigir que todas as ruas estivessem pavimentadas e funcionais durante a visita da Caixa (em 2017) , visto que não houve o desbloqueio da totalidade do investimento compromissado pela União. Nesse sentido, conclusão óbvia é a de que a parcela de recursos federais desbloqueada pela Caixa foi aplicada nas ruas pavimentadas, verificadas no PA/GIGOV 038/2017 (peça 2; item 20.15, retro) , em sintonia com as ruas [Rocha Matos, José Rocha dos Santos, Isaias Rocha Matos, Isaú Rocha Matos, etc.] indicadas no RAE datado de 24/9/2012 (peça 32, p. 4) . Dessa forma, as alegações de defesa do responsável podem ser aceitas e consideradas suficientes para afastar a irregularidade 1 a ele atribuída, a qual se sustentava na hipótese, não confirmada, de 'ausência de funcionalidade do objeto do Contrato de Repasse 336.292-32/2010'.
Sobre a falta de apresentação da prestação de contas referente à segunda parcela desbloqueada pela Caixa no valor de R$ 93.735,55 (Irregularidade 2) . 
21.3. O segundo ponto a ser abordado diz respeito à falta de prestação de contas da segunda parcela dos recursos desbloqueados. Trata-se da irregularidade 2 e o valor do débito é de R$ 93.735,55 (sendo R$ 91.392,16 da União) , concernente à segunda parcela desbloqueada pela Caixa, que acusou o não envio da prestação de contas parcial.
21.3.1.1. Assim, o responsável não demonstrou a boa e regular aplicação dos recursos federais recebidos ante a falta de apresentação da prestação de contas referente à segunda parcela desbloqueada pela Caixa no valor de R$ 93.735,55 (sendo R$ 91.392,16 da União) , no âmbito do Contrato de Repasse 336.292-32/2010, registro Siafi 746260, cujo prazo encerrou-se em 29/6/2018.
21.4. Em síntese, segundo a Caixa a quantia de R$ 91.392,16 da União foi desbloqueada em 25/10/2012 e o responsável não apresentou a prestação de contas dessa parcela, ficando sem lastro documental que demonstrasse o nexo de causalidade entre as despesas realizadas e a execução física do objeto contratado.
21.5. O responsável Ronaldo Moitinho dos Santos alega a impossibilidade material de prestar contas dos valores recebidos, posto que o antecessor ao encerrar o seu mandato em 31/12/2016 'esvaziou todos os setores da prefeitura, inexistindo nenhum documento no setor de convênio e contratos' (peça 86, p. 10) .
21.6. Segundo o defendente, além de boletim de ocorrência, protocolou representação junto ao Ministério Público do Estado da Bahia informando o extravio dos documentos pela gestão anterior, pedindo providências de responsabilização do mesmo (peça 86, p. 11) .
21.7. De certa forma, as medidas adotadas pelo defendente Ronaldo Moitinho dos Santos se encaixam na jurisprudência desta Corte, no sentido de que ante a justificativa plausível sobre a impossibilidade de prestar contas dos recursos federais geridos por seu antecessor, comunica o fato ao órgão ou à entidade concedente e lhe solicita a instauração da tomada de contas especial, ainda que, em nome da municipalidade, deixe de ajuizar ação judicial em desfavor daquele, tendo em vista a regra disposta no art. 26-A, § 8º, da Lei 10.522/2002 (Acórdão 12533/2019-TCU-Segunda Câmara, Relatora: Ministra Ana Arraes) .
21.8. No entanto, a jurisprudência desta Corte não socorre o responsável, vez que os supostos documentos que comprovam as medidas visando o resguardo do Erário não são específicos para esta TCE. O boletim de ocorrência, de 12/1/2017 (peça 87) , envolve extravio de documentos gerais da prefeitura de Iguaí/BA na época de transição do cargo, cinco anos depois da ocorrência dos fatos. Na mesma linha, a comunicação feita à Promotoria de Justiça da Comarca de Iguaí está datada de 27/1/2017 e trata do período de transição e de sumiço de documentos gerais da prefeitura. No entanto, os recursos federais questionados foram utilizados na gestão do próprio responsável, no final de seu primeiro mandato (2009-2012) . A parcela de R$ 91.392,16 da União foi desbloqueada em 25/10/2012, pressupondo serviços realizados até então medidos e atestados pela Caixa, de acordo com o RAE datado de 24/9/2012 (peça 32) . 
21.9. A seu turno, a ação civil de improbidade administrativa (peça 89, p. 3-11) também não encontra guarida na jurisprudência desta Corte, visto que intentada tardiamente em 12/8/2020 (peça 89, p. 3-11) , depois da citação do responsável ocorrida por meio do Ofício 27373/2020 - Seproc (peça 65) , com data de ciência em 16/6/2020 (peça 66) . Nesse caso, a ação judicial não teve o objetivo de resguardar o patrimônio público e sim aumentar as chances da defesa, cercando-se de mais elementos probatórios, no sentido de se esquivar da responsabilidade pelo dano que deu causa em 2012.
21.10. Para estabelecer a obrigação de quem efetivamente deve prestar contas dessa parcela, convém trazer à baila o texto da cláusula sexta do Contrato de Repasse 336.292-32/2010, registro Siafi 746260 (peça 15) :
'6 - A liberação dos recursos financeiros será feita diretamente em conta bancária vinculada a este contrato de repasse, sob bloqueio, após sua publicação no Diário Oficial da União, cumpridas as exigências explicitadas na cláusula segunda, respeitando a disponibilidade financeira do Gestor do Programa e atendidas as exigências cadastrais vigentes;
 6.1 - A autorização de saque dos recursos creditados na conta vinculada será feita em parcelas, de acordo com o cronograma de desembolso aprovado, após a autorização para início dos serviços, disposta na cláusula quinta, depois de atestada, pela contratante, a execução física e a comprovação do aporte da contrapartida da etapa correspondente e posteriormente a comprovação financeira da etapa anterior pelo contratado.
6.1.1 - A critério da contratante, em se tratando de recursos de outros custeios e sob regime de execução direta, a liberação dos recursos relativos à primeira parcela poderá ser antecipada na forma do cronograma de desembolso aprovado, ficando a liberação da segunda parcela e seguintes, exceto a última, condicionada à aprovação pela contratante da comprovação da aplicação dos recursos da última parcela liberada.
6.2 - O saque da última parcela ficará condicionado ao ateste pela contratante, da execução total do empreendimento objeto deste contrato de repasse, bem como à comprovação pelo contratado, da integral aplicação do valor relativo à contrapartida exigível.'
22. Assim, no caso desta TCE, coube ao responsável Ronaldo Moitinho dos Santos a comprovação financeira da parcela de R$ 91.392,16 (da União) , a fim de evitar a descontinuidade nos desbloqueios dos recursos das demais parcelas e a paralisação das obras.
22.1. Neste caso, deve-se buscar outros meios para estabelecer o liame entre as despesas realizadas e o objeto contratado. Segundo o Relatório de Acompanhamento de Engenharia, ocorreram duas medições de serviços realizados pela empresa Panamá Projetos e Construções Ltda.
22.2. A empresa provavelmente emitiu duas notas fiscais. Contudo, consta apenas uma, de número 20122, de 13/8/2012 no valor de R$ 92.380,31 (peças 34-35) , referente à primeira medição constante do Relatório de Acompanhamento de Engenharia-RAE datado de 17/7/2012 (peça 31) . Nessa nota fiscal encontra-se devidamente descrito o serviço executado, local, e referência ao contrato de repasse em apreço. 
22.3. Para a comprovação do nexo entre a execução física e a financeira falta a segunda nota fiscal, referente ao valor de R$ 93.735,55 (sendo R$ 91.392,16 da União) desbloqueado pela Caixa em 25/10/2012, com base no RAE datado de 24/9/2012 (peça 32) , aferido na gestão do prefeito Ronaldo Moitinho dos Santos.
22.4. A jurisprudência desta Corte de Contas tem entendimento consolidado de que a comprovação da regular aplicação de transferências governamentais requer a demonstração do vínculo causal entre as despesas realizadas e os recursos recebidos. São nesse sentido os Acórdão 933/2013-TCU-Plenário Ministra Ana Arraes, 6098/2017 TCU Primeira Câmara Rel. Ministro Benjamin Zymler, 9544/2017 TCU Segunda Câmara Rel. Min. Augusto Nardes, dentre muitos outros.
22.5. O responsável dispunha de mais de 2 meses para o envio da documentação (relatório, relação de pagamento e nota fiscal) para o ateste da Caixa e a comprovação da execução financeira da segunda parcela desbloqueada. Cabe ressaltar, conforme descrito no 21.9, retro, assim como feito em relação à primeira parcela desbloqueada (v. peças 33-35) , bastava ao responsável enviar à Caixa a documentação comprovando a execução financeira da segunda etapa dos recursos desbloqueados pela Caixa e por ele geridos. 
23. Dessa forma, persiste a irregularidade (falta de apresentação de contas da segunda parcela gerida) atribuída ao responsável Ronaldo Moitinho dos Santos, prefeito do Município de Iguaí - BA, visto que não juntou aos autos quaisquer documentos probantes capazes de estabelecer o liame entre a despesa realizada e a execução física das obras no que tange à segunda parcela desbloqueada pela Caixa. 
Sobre o descumprimento do prazo estipulado para prestação de contas dos recursos federais transferidos à conta do Contrato de Repasse 336.292-32/2010 (Irregularidade 3) .
24. O Sr. Ronaldo Moitinho dos Santos, prefeito do Município de Iguaí/BA nos quadriênios 2009-2012 e 2017-2020 foi, ainda, responsabilizado em função do descumprimento do prazo estipulado para a prestação de contas da segunda parcela repassada por conta do contrato de repasse em tela. Neste caso, cabe obtemperar que o caso não se trata genuinamente de omissão no dever de prestar contas, visto que, sobretudo, não houve o repasse da totalidade dos recursos, não havendo, assim, que se falar em prestação de contas final, porquanto neste caso não há a incidência do previsto na cláusula décima segunda do contrato (peça 15, p. 6) . 
25. Conforme dito no tópico anterior (item 21.3, retro) , durante a gestão no primeiro quadriênio (2009-2012) o responsável geriu recursos federais e não encaminhou, de acordo com o informado pela Caixa, a documentação referente à comprovação financeira da etapa anterior, correspondente ao valor de R$ 93.735,55 (sendo R$ 91.392,16 da União) , o que estaria em desacordo com o previsto na cláusula sexta, item 6.1, do Contrato de Repasse 336.292-32/2010 (peça 15, p. 3) .
26. Dessa forma, convém desconsiderar a conduta atribuída ao responsável, visto que, no essencial, não configura formalmente o descumprimento de prazo para prestar contas e, ainda, que o assunto se encontra superado/subsumido na análise da irregularidade tratada no tópico anterior (item 21.3, retro) .
Da defesa de Murilo Veiga Vieira, prefeito do Município de Iguaí/BA no quadriênio 2013-2016.
26.1. Destaca, inicialmente, que à época da sua gestão o objeto do Contrato de Repasse 336.292-32/2010 encontrava-se em estágio final de execução, na medida em que persistia tão somente a última obrigação ajustada, quanto à fixação das placas de identificação das vias (peça 77, p. 2) .
26.2. Conclui que o Contrato de Repasse 336.292-32/2010 se encontrava durante a sua gestão com a funcionalidade assegurada etapa pós-etapa, tornando-o passível de ser usufruído pela comunidade (peça 77, p. 2) .
26.3. Alega que se dirigiu à Caixa para solicitar o encerramento do Contrato de Repasse 336.292-32/2010, de modo que não houve, sob a sua responsabilidade, o recebimento nem aplicação de recursos para eventual continuidade do empreendimento.
26.4. Quanto à segunda parcela, no valor de R$ 91.392,16, liberada em 25/10/2012 e executada na própria gestão do Sr. Ronaldo Moitinho dos Santos, bem como, à vista da constatação da execução da obra, após informações prestadas por sua assessoria técnica, entendeu que a referida prestação de contas havia sido realizada, fato, aliás, que motivou sua solicitação de seu encerramento junto à Caixa Econômica Federal (peça 77, p. 3) .
26.5. Ao final, a defesa pede a concessão de prazo de 30 (trinta) dias para apresentação dos documentos comprobatórios da solicitação de informações à Prefeitura Municipal de Iguaí/BA, da afixação das placas denominativas nos logradouros pavimentados, do novo Relatório de entrega e conclusão definitiva da obra pelo responsável técnico da Caixa, bem como, do encerramento do contrato de repasse, com a efetiva apresentação da prestação de contas, que estão sendo diligenciados junto à Caixa e ao Município de Iguaí/BA para, ao final, afastar a responsabilidade solidária do requerido em razão da comprovada execução integral da obra e da efetiva prestação de contas (peça 77, p. 5) .
Análise das alegações de defesa de Murilo Veiga Vieira, prefeito do Município de Iguaí/BA no quadriênio 2013-2016.
Sobre a ausência de funcionalidade do objeto do Contrato de Repasse 336.292-32/2010 (Irregularidade 1) .
26.6. Nesta análise abordaremos apenas a questão relacionada à prestação de contas da segunda parcela desbloqueada pela Caixa, visto que a execução física das obras, compreendendo a funcionalidade e aproveitabilidade pelos munícipes de Iguaí/BA, foi exaustivamente analisada na defesa do responsável Ronaldo Moitinho dos Santos. Nada a acrescentar, pois estamos convencidos de que houve a execução física das obras tendo-se alcançado a finalidade proposta, pelo menos parcialmente, com os recursos federais.
Sobre a falta de apresentação da prestação de contas referente à segunda parcela desbloqueada pela Caixa no valor de R$ 93.735,55 (Irregularidade 2) . 
26.7. Assiste razão ao defendente quando afirma que as prestações de contas parciais em regra são realizadas ao final de cada etapa. Essa questão foi abordada na análise das alegações de defesa do Sr. Ronaldo Moitinho dos Santos. Considerando as declarações dos responsáveis de conflitos na transição de cargo de prefeito no final/início de mandato 2012-2013, é possível que se tenha deixado de informar/documentar a prestação de contas dessa segunda parcela.
26.8. Com efeito, a cláusula sexta, item 6.1, do contrato de repasse (peça 15, p. 3) dispõe que a autorização de saque dos recursos creditados na conta vinculada será feita em parcelas de acordo com o cronograma físico-financeiro aprovado, após a autorização para início dos serviços disposta na cláusula quinta, depois de atestada, pela contratante, a execução física e a comprovação do aporte da contrapartida financeira da etapa correspondente e posteriormente a comprovação financeira da etapa anterior pelo contratado.
26.9. Conforme enfatizado no item 21.8, retro, os recursos federais questionados foram utilizados na gestão do Sr. Ronaldo Moitinho dos Santos, prefeito do Município de Iguaí/BA, no final de seu primeiro mandato (2009-2012) . A parcela de R$ 91.392,16 da União foi desbloqueada em 25/10/2012, pressupondo serviços realizados até então medidos e atestados pela Caixa, de acordo com o RAE datado de 24/9/2012 (peça 32) . 
26.10. Também foi enfatizado que a obrigação prestar contas dessa parcela estaria definida na cláusula sexta do Contrato de Repasse 336.292-32/2010 (item 21.9, retro) . Considerando que a execução física foi conferida no RAE datado de 24/9/2012 (peça 32) e os recursos desbloqueados em 25/10/2012, a documentação para ateste e comprovação da execução financeira deveria ter sido enviada logo em seguida para evitar a descontinuidade nos desbloqueios dos recursos federais.
26.11. De acordo com o princípio da continuidade administrativa, quando o antecessor não cumpre a obrigação de prestar contas, cabe ao sucessor cumpri-la ou, na impossibilidade fazê-lo, adotar as medidas visando o resguardo dos recursos públicos. Por outro enfoque, a responsabilidade do prefeito sucessor pela prestação de contas de recursos recebidos [leia-se geridos] pelo antecessor, conforme prevista na Súmula TCU 230, constitui presunção relativa. Portanto pode ser afastada desde que a situação fática delineada no processo justifique essa medida (Acórdão 6677/2016-TCU-Primeira Câmara, Relator: Ministro Marcos Bemquerer) .
26.12. Nessa vertente, há um distanciamento entre teoria e prática, na medida em que o sucessor deve ter ciência para desincumbir a obrigação de fazer. Um dos meios oficiais seria na transição do cargo de prefeito, quando o antecessor comunica a existência do contrato e entrega a documentação pertinente. 
26.13. Outro meio previsível seria mediante a assinatura dos termos aditivos de prorrogação do contrato de repasse com a Caixa. No entanto, a prorrogação da vigência do Contrato de Repasse 336.292-32/2010 foi publicada no DOU de 4/4/2012 (peça 17) , estendendo-a até 30/4/2013. Não consta dos autos que o responsável tenha assinado, ou tomado conhecimento do instrumento de aditamento. Também as demais prorrogações foram diretamente publicadas no DOU, sem que houvesse assinatura do ex-prefeito nos termos do ajuste (peças 18-24) , não constando dos autos qualquer tipo de comunicado da Caixa avisando o responsável dessas prorrogações.
26.14. Apenas em 2015, por intermédio do Ofício 017/2015, de 15/1/2015 (peça 3, p. 1) , a Caixa comunicou o Sr. Murilo Veiga Vieira a respeito da necessidade de adoção das providências visando a retomada da execução do contrato de repasse.
26.15. Ademais, a jurisprudência desta Corte desonera o prefeito sucessor de qualquer responsabilidade quando a totalidade dos recursos foi repassada à municipalidade no período de administração do ex-prefeito antecessor, não obstante o prazo final para prestação de contas dos recursos ter expirado já na gestão do prefeito sucessor (Acórdão 2426/2008-TCU-Primeira Câmara, Relator: Ministro Guilherme Palmeira) .
26.16. Não se pode esquecer, neste caso, que a irregularidade não se trata de ausência de prestação de contas e sim da comprovação financeira de apenas uma etapa do contrato de repasse. Verifica-se, assim, que não há evidências contundentes que sustente a responsabilidade do ex-prefeito Murilo Veiga Vieira pela entrega da prestação de contas parcial da segunda parcela gerida pelo seu antecessor. 
Sobre o descumprimento do prazo estipulado para prestação de contas dos recursos federais transferidos à conta do Contrato de Repasse 336.292-32/2010 (Irregularidade 3) .
27. Em relação a essa irregularidade, reeditamos a análise posta no item 21.4, retro, visto que o caso não se trata genuinamente de omissão no dever de prestar contas, sobretudo porque não houve o repasse da totalidade dos recursos, não havendo, assim, a incidência do previsto na cláusula décima segunda do contrato (peça 15, p. 6) , pois não se trata de prestação de contas final, e sim da entrega de documentos comprovando as despesas referentes à segunda parcela desbloqueada pela Caixa.
28. Dessa forma, convém desconsiderar a conduta atribuída ao responsável, visto que, no essencial, não configura formalmente o descumprimento de prazo para prestar contas e, ainda, que o assunto se encontra superado/subsumido na análise da irregularidade tratada no item 21.3, retro.
Síntese conclusiva das análises 
29. Em relação ao responsável Murilo Veiga Vieira, prefeito do Município de Iguaí/BA no quadriênio 2013-2016, os argumentos de defesa foram suficientes para elidir as irregularidades pelas quais está sendo responsabilizado, de forma que devem ser acolhidas.
30. Da análise procedida acima, verifica-se que os argumentos de defesa do Sr. Ronaldo Moitinho dos Santos, prefeito do Município de Iguaí/BA, nos quadriênios 2009-2012 e 2017-2020, foram suficientes para elidir apenas a irregularidade que trata da funcionalidade das obras executadas. No entanto, deixou o responsável de comprovar, com documentos, o nexo entre a despesa realizada com a segunda parcela desbloqueada pela Caixa, razão pela qual os argumentos de defesa devem ser rejeitados. 
31. Resta incontroverso nos autos que o prefeito Ronaldo Moitinho dos Santos geriu a totalidade dos recursos federais desbloqueados pela Caixa, que aprovou a prestação de contas da primeira parcela desbloqueada no valor de R$ 92.380,31. Todavia, a exemplo do que fez com relação à primeira parcela (peças 33-35) , cabia-lhe, ainda, encaminhar a documentação referente à segunda parcela ou, na impossibilidade, comunicar oficialmente e entregar (mediante recibo) a documentação ao sucessor viabilizando que este cumprisse a obrigação.
32. Não há elementos para que se possa efetivamente aferir e reconhecer a ocorrência de boa-fé na conduta de Ronaldo Moitinho dos Santos, podendo este Tribunal, desde logo, proferir o julgamento de mérito pela irregularidade das contas, conforme os termos dos §§ 2º e 6º do art. 202 do Regimento Interno do TCU, condenando-se os responsáveis ao débito apurado e aplicando-lhes a multa prevista no art. 57, da Lei 8.443/1992.
Prescrição da Pretensão Punitiva
33. Vale ressaltar que a pretensão punitiva do TCU, conforme Acórdão 1441/2016-TCU-Plenário, Relator Min. Benjamin Zymler, que uniformizou a jurisprudência acerca dessa questão, subordina-se ao prazo geral de prescrição indicado no art. 205 do Código Civil, que é de dez anos, contado da data de ocorrência da irregularidade sancionada, nos termos do art. 189 do Código Civil, sendo este prazo interrompido pelo ato que ordenar a citação, a audiência ou a oitiva dos responsáveis.
34. No caso em exame, não ocorreu a prescrição, uma vez que a irregularidade sancionada se configurou a partir de 25/10/2012, e o ato de ordenação da citação ocorreu em 29/5/2020.
CONCLUSÃO
35. Em face da análise promovida na seção 'Exame Técnico', propõe-se acolher as alegações de defesa de Murilo Veiga Vieira, uma vez que foram suficientes para sanar as irregularidades a ele atribuídas e afastar o débito apurado. 
36. Propõe-se, ainda, acolher as alegações de Ronaldo Moitinho dos Santos para a irregularidade 1 (item 9.1, retro) , visto que há evidências de que as obras objeto do Contrato de Repasse 336.292-32/2010, registro Siafi 746260 (peça 15) alcançaram a funcionalidade concernente à parcela executada, encontrando-se atendendo à população local. Propõe-se, outrossim, rejeitar as alegações de defesa para a irregularidade 2 (item 10.1, retro) , uma vez que não foram suficientes para comprovar, ou melhor, não foram apresentados comprovantes da execução financeira [relação de pagamentos, notas fiscais, ou equivalentes] que demonstrassem à Caixa o nexo entre a execução financeira e a execução física do objeto contratado.
37. Verifica-se também que não houve a prescrição da pretensão punitiva, conforme análise já realizada.
38. Tendo em vista que não constam dos autos elementos que permitam reconhecer a boa-fé do responsável, sugere-se que as suas contas sejam julgadas irregulares, nos termos do art. 202, § 6º, do Regimento Interno do TCU, com a imputação do débito atualizado monetariamente e acrescido de juros de mora, nos termos do art. 202, § 1º do Regimento Interno do TCU, descontado o valor eventualmente recolhido, com a aplicação da multa prevista no art. 57 da Lei 8.443/1992.
PROPOSTA DE ENCAMINHAMENTO
39. Diante do exposto, submetemos os autos à consideração superior, propondo ao Tribunal:
a) Acolher as alegações de defesa apresentadas pelo responsável Murilo Veiga Vieira (CPF: XXX.746.355-XX) e rejeitar as alegações de defesa apresentadas pelo responsável Ronaldo Moitinho dos Santos (CPF: XXX.859.545-XX) ; 
b) Julgar regulares com ressalva, nos termos do arts. 1º, inciso I, e 16, inciso II, e 23, inciso II, da Lei 8.443/1992, c/c os arts. 1º, inciso I, 208 e 214, inciso II, do Regimento Interno, as contas do Sr. Murilo Veiga Vieira (CPF: XXX.746.355-XX) , dando-se-lhe quitação;
c) julgar irregulares, nos termos dos arts. 1º, inciso I, 16, inciso III, alíneas b e c, da Lei 8.443/1992, c/c os arts. 19 e 23, inciso III, da mesma Lei, as contas do responsável Ronaldo Moitinho dos Santos (CPF: XXX.859.545-XX) , condenando-o ao pagamento da importância a seguir especificada, atualizada monetariamente e acrescida dos juros de mora, calculada a partir da data discriminada até a data da efetiva quitação do débito, fixando-lhe o prazo de quinze dias, para que comprove, perante o Tribunal, o recolhimento da referida quantia aos cofres do Tesouro Nacional, nos termos do art. 23, inciso III, alínea 'a', da citada lei, c/c o art. 214, inciso III, alínea 1a1, do Regimento Interno do TCU. 
 Débito relacionado ao responsável Ronaldo Moitinho dos Santos (CPF: XXX.859.545-XX) :
	Data de ocorrência
	Valor histórico (R$) 

	25/10/2012
	91.392,16

d) aplicar ao responsável Ronaldo Moitinho dos Santos (CPF: XXX.859.545-XX) , a multa prevista no art. 57 da Lei 8.443/1992 c/c o art. 267 do Regimento Interno do TCU, fixando-lhe o prazo de quinze dias, a contar da notificação, para que comprove, perante o Tribunal (art. 214, III, alínea 'a', do Regimento Interno do TCU) , o recolhimento da dívida aos cofres do Tesouro Nacional, atualizada monetariamente desde a data do acórdão que vier a ser proferido por este Tribunal até a data do efetivo recolhimento, se paga após o vencimento, na forma da legislação em vigor;
e) autorizar, desde logo, a cobrança judicial das dívidas, caso não atendida a notificação, na forma do disposto no art. 28, inciso II, da Lei 8.443/1992;
f) autorizar também, desde logo, se requerido, com fundamento no art. 26, da Lei 8.443, de 1992, c/c o art. 217, §§ 1º e 2º do Regimento Interno do TCU, o parcelamento da (s) dívida (s) em até 36 parcelas, incidindo, sobre cada parcela, corrigida monetariamente, os correspondentes acréscimos legais, fixando-lhe o prazo de quinze dias, a contar do recebimento da notificação, para comprovar, perante o Tribunal, o recolhimento da primeira parcela, e de trinta dias, a contar da parcela anterior, para comprovar os recolhimentos das demais parcelas, devendo incidir, sobre cada valor mensal, atualizado monetariamente, os juros de mora devidos, no caso do débito, na forma prevista na legislação em vigor, alertando os responsáveis de que a falta de comprovação do recolhimento de qualquer parcela importará o vencimento antecipado do saldo devedor, nos termos do § 2º do art. 217 do Regimento Interno deste Tribunal; 
g) Remeter cópia do acórdão que vier a ser prolatado pelo Tribunal ao Procurador-Chefe da Procuradoria da República no Estado da Bahia, nos termos do art. 209, § 7º, do Regimento Interno/TCU, para ajuizamento das ações cabíveis, informando-lhe que o inteiro teor da deliberação pode ser consultado no endereço http://www.tcu.gov.br/acordaos; e
h) Enviar cópia do Acórdão que vier a ser proferido à Caixa Econômica Federal e aos responsáveis, para ciência, informando que a presente deliberação, acompanhada do Relatório e do Voto que a fundamenta, está disponível para a consulta no endereço www.tcu.gov.br/acordaos, além de esclarecer que, caso requerido, o TCU poderá fornecer sem custos as correspondentes cópias, de forma impressa.'
	É o Relatório.

8.1. Heraldo Passos Júnior (27830/OAB-BA) e outros, representando Murilo Veiga Vieira.  
8.2. Fabiane Azevedo de Souza (25101/OAB-BA), representando Ronaldo Moitinho dos Santos.

TOMADA DE CONTAS ESPECIAL. NÃO COMPROVAÇÃO DA BOA E REGULAR UTILIZAÇÃO DOS RECURSOS ORIUNDOS DA SEGUNDA PARCELA DE CONTRATO DE REPASSE. EXECUÇÃO DO OBJETO. AUSÊNCIA DE DEMONSTRAÇÃO DO NEXO CAUSAL. IRREGULARIDADE DAS CONTAS DO GESTOR DOS RECURSOS. REGULARIDADE COM RESSALVAS DAS CONTAS DO PREFEITO SUCESSOR.

TOMADA DE CONTAS ESPECIAL (TCE)

Secretaria de Controle Externo de Tomada de Contas Especial (SecexTCE).

Trata-se de tomada de contas especial instaurada pela Caixa Econômica Federal em razão da não comprovação da boa e regular aplicação dos recursos repassados por meio de Contrato de Repasse firmado entre a União, por meio do Ministério do Turismo, e o Município de Iguaí/BA e que tinha por objeto a pavimentação de vias no entorno do parque de exposições agropecuárias.
2.	O instrumento foi assinado no final do ano de 2010 e o valor total do investimento, incluindo a contrapartida, montava em R$ 500.000,00. Foram desbloqueadas em favor do Município duas parcelas, nos valores de R$ 90.070,00 e R$ 91.392,16, em 9/8/2012 e 25/10/2012, respectivamente.
3.	"Parecer Circunstanciado" elaborado pela Caixa apontou que apenas 37,22% da obra havia sido executada à época da última medição e que o objeto não gerou o benefício social esperado (peça 1, p. 3) . Registrou, ademais, que a prestação de contas relativa à segunda parcela não foi enviada pelo gestor. Vistoria in loco realizada pelo órgão (peça 2) destacou a existência de problemas construtivos, a exemplo de pavimento deteriorado, ausência de calçadas (as construídas estavam deterioradas) , ausência de rejunte na pavimentação, falta de suporte de subleito e não atendimento das normas de acessibilidade.
4.	Foram citados, solidariamente, pelo valor total repassado, Ronaldo Moitinho dos Santos, gestor à época da liberação dos recursos, e, novamente, prefeito municipal no quadriênio 2017-2020; e Murilo Veiga Vieira, prefeito sucessor no mandato de 2013-2016, sob o entendimento de que poderia ter empreendido "esforços no sentido de retomar a execução da obra e dotá-la de funcionalidade" e de apresentar os documentos relacionados à prestação de contas da segunda parcela. 
5.	Após as análises das alegações de defesa, complementadas por pesquisas realizadas pela própria unidade técnica, a SecexTCE entendeu que: (i) houve a execução física das obras e elas aproveitaram à comunidade; (ii) os desgastes nas obras apontados pela Caixa possivelmente decorreram do tempo transcorrido de sua execução até a realização da vistoria (mais de cinco anos) ; (iii) não foi apresentada prestação de contas da segunda parcela, o que impede a verificação da existência de nexo causal; (iv) essa responsabilidade seria de Ronaldo Moitinho dos Santos, uma vez que os valores somente eram liberados pela Caixa após a realização dos serviços e o ateste do contratante (Caixa) ; (v) quando a segunda parcela foi liberada, a execução dos serviços já havia, portanto, ocorrido; (vi) Ronaldo Moitinho dos Santos poderia facilmente remeter à Caixa a comprovação financeira relativa à segunda parcela, já executada e atestada, nos dois últimos meses de seu mandato; (vii) Murilo Veiga Vieira assumiu a prefeitura com as obras em funcionalidade, sendo razoável presumir-se que não tivesse ciência da pendência no envio da documentação relacionada à segunda parcela, uma vez que ela normalmente é remetida logo ao final de cada etapa; (viii) somente em 2015, aquele prefeito veio a ser cientificado pela Caixa da necessidade de adotar providências visando retomar a execução do Contrato de Repasses; (ix) não "se trata, genuinamente, de omissão no dever de prestar contas", mas apenas do descumprimento, por seu antecessor, "da entrega de documentos comprovando as despesas referentes à segunda parcela desbloqueada pela Caixa".
6.	Em conclusão, em pareceres uniformes, propôs o acolhimento das alegações de defesa de Murilo Veiga Vieira e a rejeição daquelas enviadas por Ronaldo Moitinho dos Santos, julgando-se irregulares suas contas e lhe imputando o recolhimento de débito e o pagamento de multa.
7.	O Ministério Público junto ao TCU (MPTCU) manifestou-se de acordo com os pareceres.
8.	Alinho-me às manifestações precedentes e adoto seus fundamentos como minhas razões de decidir.
9.	Como bem assinalou a unidade técnica, ainda que as imagens por ela obtidas demonstrem a funcionalidade da pavimentação e do calçamento constantes das vias consignadas no plano de trabalho, resta pendente a apresentação de documentos capazes de demonstrar a existência de nexo entre os recursos transferidos por meio da segunda parcela e as obras realizadas.
10.	Por fim, cumpre registrar que a parte solicitou a retirada de pauta do presente processo para análise dos argumentos que apresenta em documento acostado aos autos (peça 102) . 
11.	O responsável, por meio de sua advogada, traz considerações acerca da prescrição ressarcitória e punitiva. Alerta para o decidido no RE 852.475, quando se fixou tese para o Tema 897 ("São imprescritíveis as ações de ressarcimento ao erário fundadas na prática de ato doloso tipificado na Lei de Improbidade administrativa") . Registra ainda o julgado proferido no RE 636.886/AL, em sede de repercussão geral, onde se fixou a tese para o Tema 899: "É prescritível a pretensão de ressarcimento ao erário fundada em decisão de Tribunal de Contas". Quanto à pretensão punitiva, alerta para jurisprudência do STF, baseada no disposto na Lei 9.873/99.
11.	Rejeito o pleito.
12.	Não vislumbro necessidade de retirada do processo de pauta para análise dos argumentos expostos.
13.	Com efeito, o Supremo Tribunal Federal proferiu acórdão no Recurso Extraordinário - RE 636.886, oportunidade em que foi fixada, em repercussão geral, a tese de que "é prescritível a pretensão de ressarcimento ao erário fundada em decisão de Tribunal de Contas" (Tema 899) .
14.	Lembro, entretanto, que a decisão do STF ainda não transitou em julgado e encontra-se na fase de apreciação de embargos de declaração opostos pela Advocacia-Geral da União. Isso significa que, além da necessidade de modular adequadamente os efeitos daquela decisão, existem pontos a serem aclarados antes de poder ser aplicada a tese fixada no RE, tais como, entre outros: (i) a aplicação prospectiva ou não do novo entendimento, (ii) o marco legal a ser empregado para discussão da matéria e o prazo prescricional a ser considerado, (iii) o termo inicial para contagem do prazo a ser adotado e (iv) a existência ou não de marcos interruptivos ou suspensivos e de prescrição intercorrente.
15.	Além disso, o caso concreto tratado no RE diz respeito à fase de execução judicial de deliberação do Tribunal de Contas, tanto assim que, para deslindá-lo, foi necessária a aplicação da Lei 6.830/1980, a Lei de Execuções Fiscais, diploma legal evidentemente inaplicável à fase que antecede a formação do título executivo extrajudicial, caracterizada pela atuação do órgão de controle externo até a prolação do acórdão.
16.	Assim, por não ser possível extrapolar os parâmetros normativos empregados pelo STF para solução do problema enfrentado no RE 636.886, e dada a imprescindibilidade da fixação definitiva de orientações acerca da aplicação do Tema 899, o que só acontecerá com o julgamento dos embargos de declaração opostos naquele Extraordinário, inclino-me, até que isso ocorra, a manter a interpretação adotada pela Corte Suprema, em 2008, no Mandado de Segurança - MS 26.210,  oportunidade em que foi fixada tese da imprescritibilidade das ações de ressarcimento ao erário, e na Súmula TCU 282, cujo conteúdo é no mesmo sentido.
17.	Não obstante tal posicionamento, tão somente por amor ao debate e para evitar qualquer eventual futuro questionamento que possa comprometer a higidez do acórdão a ser proferido nesta oportunidade, analiso as consequências de uma possível aplicação do Tema 899 ao caso concreto ora em apreciação.
18.	Para tanto, ante a já mencionada ausência de definição, no RE 636.886, do marco legal que deve balizar a aplicação do aludido Tema 899, entendo que duas se afiguram as alternativas normativas mais plausíveis: (i) o art. 205 do Código Civil, que estipula prazo prescricional decenal, contado entre a data do fato e a data do ato que ordenar a citação; e (ii) a Lei 9.873/1999, cujo art. 1º fixa prazo quinquenal, a contar da data da prática do ato ou, no caso de infração permanente ou continuada, do dia em que esta tiver cessado, e cujos arts. 2º e 3º definem os respectivos marcos interruptivos e suspensivos.
19.	A aplicação do primeiro parâmetro legal encontra amparo, por analogia, no Acórdão 1441/2016-TCU-Plenário, que, em exercício hermenêutico razoável, de forma fundamentada e em incidente de uniformização de jurisprudência, o adotou no tocante à prescrição da pretensão punitiva do TCU. 
20.	Já a segunda alternativa tem respaldo em julgados de ambas as Turmas do Supremo Tribunal Federal, que a utilizaram no exame, entre outros, dos MS 32.201, 35.512 e 36.067.
21.	Dessa forma, no caso concreto, considerado o prazo decenal do art. 205 do Código Civil, não se operou a prescrição, eis que o termo inicial é o dia 25/10/2012 e que o ato que ordenou a citação teve lugar em 29/5/2020.
22.	Idêntico resultado se obtém com a utilização do regime da Lei 9.873/1999. Nesta hipótese: (i) o termo inicial é o dia 25/10/2012, (ii) houve notificações e a citação do responsável (inciso I do art. 2º) , atos que interromperam a prescrição, em 30/11/2016 (peça 8) , 16/2/2017 (peça 9) e em 29/5/2020 (peça 57) , (iii) existiram várias ocorrências que configuraram atos inequívocos de apuração dos fatos (inciso II do art. 2º) e também interromperam a prescrição, datados de 15/1/2015 - peça 3, de 25/9/2015 - peça 45, e de 18/9/2015, início do processo de TCE no órgão repassador - peça 1. Nota-se, pois, que, dados os marcos interruptivos descritos, em nenhum intervalo de tempo entre eles foi superado o prazo quinquenal.
23.	Demonstrada, assim, a inocorrência de prescrição ressarcitória nos três cenários jurídicos possíveis (aplicação do entendimento firmado no MS 26.210 e na Súmula TCU 282, aplicação do art. 205 do Código Civil e aplicação do regime da Lei 9.873/1999) .
24.	No que tange à prescrição da pretensão punitiva, apego-me ao vigente entendimento firmado por esta Casa, por meio do Acórdão 1441/2016-TCU-Plenário, em incidente de uniformização de jurisprudência. Como já mencionado acima, o termo inicial é o dia 25/10/2012 (data do último desbloqueio de verba) , enquanto o ato que autorizou a citação do responsável foi expedido em 29/5/2020. Assim, à luz do entendimento fixado pelo referido precedente, entre os fatos irregulares e a interrupção da contagem prescricional não transcorreu prazo superior ao limite decenal do art. 205 do Código Civil.
	Nesses termos, VOTO por que o Tribunal adote a minuta de deliberação que ora submeto à apreciação deste Colegiado.
	TCU, Sala das Sessões Ministro Luciano Brandão Alves de Souza, em 23 de março de 2021.
JORGE OLIVEIRA 
Relator